【裁判字號】    94,重訴,175
【裁判日期】    950223
【裁判案由】    第三人異議之訴
【裁判全文】
臺灣臺南地方法院民事判決             94年度重訴字第175號
原      告  乙○○
訴訟代理人  楊丕銘律師
被      告  中華成長一資產管理股份有限公司
法定代理人  甲○○
訴訟代理人  廖瑞鍠律師
上列當事人間請求第三人異議之訴事件，經本院於中華民國95年
2月9日言詞辯論終結，判決如下：
    主  文
原告之訴駁回。
訴訟費用由原告負擔。
    事實及理由
一、原告主張：
  (一)本院民事執行處90年度執字第9943號強制執行事件，係債權
    人世華聯合商業銀行股份有限公司（其後已將債權讓與被告
    中華成長一資產管理股份有限公司）因債務人花之鄉大飯店
    事業有限公司（下簡稱花之鄉飯店）積欠債務而聲請對花之
    鄉飯店所有坐落台南市○○街135號建物及台南市○區○○
    段1349地號土地、台南市○○路318號建物及台南市○區○
    ○段1015地號土地進行強制執行。惟查，本院強制執行坐落
    開南街135號之建物，包含已辦保存登記為華興段2898建號
    鋼筋混凝土造四層樓合建面積598.4平方公尺之建物（為花
    之鄉飯店所有）暨增建面積達830.83平方公尺，已隔成51間
    套房及電梯乙部等未辦保存登記之建物在內，因上開51間套
    房及電梯乙部（原告已於訴訟中撤回此部分請求）並非債務
    人花之鄉飯店所有，實為原告原始建築而為原告所有，原告
    自得依據強制執行法第15條提起第三人異議之訴，請求排除
    對原告財產之執行。
  (二)上開增建面積達830.83平方公尺，已隔成51間套房及電梯乙
    部等未辦保存登記之建物為原告所有乙節，係原告於83年間
    委由訴外人永橋建設股份有限公司（下稱永橋建設公司）承
    攬建築，並於84年7月14日完工，之後原告將增建建物委由
    花之鄉飯店一併經營出租，此有永橋建設公司出具之承攬工
    程估價單、原告與永橋建設公司簽訂之承攬合約書、花之鄉
    飯店與原告簽訂之合作經營契約可證明，故原告提起本件訴
    訟自有理由。
  (三)又本院執行處另對債務人花之鄉飯店坐落台南市○○路31 8
    號建物實施強制執行，該執行之建物包含台南市○區○○段
    1387建號鋼筋混凝土造十二層樓，合計面積2477.18平方公
    尺建物已辦保存登記（係債務人花之鄉大飯店所有而信託登
    記在蔡雅錡、陳世毓名下）之建物暨增建面積338.18平方公
    尺建物及電梯乙部游泳池乙座之未保存登記建物。上開未辦
    保存登記增建面積達338.18平方公尺之建物、電梯及游泳池
    並非債務人花之鄉飯店所有，實為原告出資原始建築而為原
    告所有，原告自得依據強制執行法第15條規定，提起第三人
    異議之訴，以排除民事執行處90年度執字第9943號強制執行
    事件對於原告所有財產之強制執行。
  (四)而關於增建面積達338.18平方公尺之建物、電梯及游泳池為
    原告所有乙節，係原告前於83年間與花之鄉飯店就坐落台南
    市○○街135號建物合作增建套房甚為成功愉快，故雙方再
    於85年6月1日循相同模式，簽訂投資協議書，就坐落台南市
    ○○路318號建物由原告出資增建上開增建建物，原告自因
    此取得所有權，以上事實，有永橋建設公司於85年5月20 日
    出具予原告之承攬工程估價單、原告與永橋建設公司簽訂之
    增建工程承包書、花之鄉飯店與原告簽訂之投資協議書可以
    證明，故原告提起本件異議之訴亦有理由。
  (五)聲明：
  1.本院民事執行處90年度執字第9943號強制執行事件就坐落台
    南市○區○○段1349地號土地上建號：台南市○區○○段28
    98建物（即門牌號碼台南市○○街135號）中如台南市台南
    地政事務所發文日期94年11月10日發文字號台南地所測字第
    0940009605號函之華興段2898建號未保存增建部分建物測量
    成果圖所示一層63.96平方公尺、二層57.26平方公尺、三層
    57.26平方公尺、四層148.38平方公尺、五層203.03平方公
    尺、六層201.52平方公尺、雨遮4.40平方公尺、浴廁1. 8平
    方公尺所為之強制執行程序應予撤銷。
  2.本院民事執行處90年度執字第9943號強制執行事件就坐落台
    北區○○段1015地號土地上建號：台南市○區○○段1387建
    物（門牌號碼台南市○○路318號）中之未保存登記增建建
    物部分即如台南市台南地政事務所發文日期94年11月10日發
    文字號台南地所測字第0940009605號函之東豐段1387建號未
    保存增建部分建物測量成果圖所示十三層155.6平方公尺、
    十四層217.25平方公尺、暨一樓大廳右側樓梯平台上方面積
    5.12平方公尺之電梯乙部，所為之強制執行程序應予撤銷。
二、被告則辯稱：
  (一)原告陳稱台南市○○街135號房屋中面積為830.83平方公尺
    已分隔成51間套房之增建未保存登記建物與所附電梯乙部；
    及台南前鋒路318號面積為338.18平方之增建未保存登記建
    物與游泳池乙座均為原告原始建築，為原告所有云云，被告
    否認之，原告對此應負舉證責任。再依原告之陳述，原告與
    本院90年度執字第9943號執行事件債務人花之鄉大飯店原法
    定代理人蔡鍾興為兄妹關係，基於手足情誼，乃出資興建增
    建部分及簽訂合作契約，則原告應與花之鄉飯店是合夥關係
    ，縱認上開增建建物為原告出資起造，亦非原告個人所有。
  (二)按以動產附加於建築物而成為一體者，該動產即喪失獨立性
    ，而構成建築物部分，該建築物之所有權範圍，亦因而擴張
    於該附加物，又該抵押物倘已供設定抵押權，其抵押權之支
    配範圍與所有權同，自亦隨之擴張而及於附加物（最高法院
    84年台上字第1411號判決意旨）。又建築物必須具有構造上
    及使用上之獨立性，方得為物權之客體。如果增建部分，須
    利用原建築物始能與外界相通，欠缺與外部通行之直接性，
    即不具使用上之獨立性。
  (三)查門牌為台南市○○街135號（建號：台南市○○段2898）
    建物之增建部分有：
    一樓部分：原始保存登記為天井部分，現為電梯，及一樓
      西側部分沿原有牆壁向西側增建鋼筋混凝土建物，並隔成
      四間房間，編號為110、111、113及115號。
    二樓部分：原為天井部分亦不存在，現為電梯通道，但未
      設電梯出入口，二樓西側亦隔成四間房間，編號為210、
      211、21 3及215號，二樓東側陽台隔成207號房間。
    三樓部分：增建情形與二樓大致相同，天井部分有電梯出
      入口，東側陽台隔成307號房間，西側陽台隔成308號房間
      ，樓層西側隔成310、311、313、315號房間。
    四樓部分：除現有樓梯及501、516及509號房間為原有保
      存登記建物，其餘510、511、513、515、502、503、505
      、507及508號房間及電梯部分均為增建。
    五樓部分：全為增建，隔有601、602、603、605、606、
      607、608、609、610、611等房間及電梯、樓梯間二處。
    六樓部分：全為增建，隔成701、702、703、705、706、
      707、708、709、710、711等房間及電梯與樓梯間一處。
    至於各樓層出入方式為：六樓增建物出入方式可透過電梯直
    達一樓，由一樓出入口出入，或由樓梯間通往一樓，再對外
    出入，此外並無其他獨立出入口。五樓出入方式則是經由電
    梯，或前後兩側之樓梯通達一樓再對外出入，並無獨立出入
    口。三、四樓出入方式與五樓情形相同。二樓增建物，除無
    法以電梯通達一樓外，出入方式與三樓相同。一樓出入方式
    ，除前後有大門可對外進出外，並無其他出入口。
    上述情形，有勘驗筆錄之記載可稽，顯見台南市○○街135
    號建物之增建部分，並無獨立出入口，均須利用原建物一樓
    之前後門出入，增建部分並無獨立性，應構成原建物之部分
    ，不得作為物權之客體。
  (四)門牌台南市○○路318號（建號：台南市○○段1387）建物
    之增建部分有：
    第十三層（電梯按鍵為15樓）整層，該部分並非1387建號
      原始保存登記之建物，全為增建物，現有乒乓球桌、撞球
      台、機房、廁所及房間。該樓層北邊有樓梯可通達第十四
      層樓，該十四層樓亦全為增建物，西側有泳池，東側有房
      間可供卡拉OK使用，另有機房、沖洗室及基地台。
    第十四層樓並無獨立出入口，需由北邊樓梯通達第十三層
      樓，並由十三層樓之電梯或樓梯通達一樓出入，該樓層為
      鋼造鐵皮及鋼筋混凝土造結構建物。
    原告指稱為其所有之電梯，位係由一樓通達第十二層樓南
      側樓梯平台，該電梯各樓層均有停靠，且通達一樓後需由
      一樓大門口出入，無單獨出入口。
    上述情形，亦有勘驗筆錄可稽，顯見門牌台南市○○路318
    號建物之增建部分，並無獨立出入口，須利用原建築物之內
    部及一樓大門出入，在使用上不具獨立性，該增建部分無獨
    立性，應構成原建築物之部分，不得作為物權之客體。因之
    系爭增建部分，非原告出資所建，縱認係原告出資興建，但
    如上所述，該增建部分並不具獨立性，不得作為物權之客體
    ，原告未取得所有權，自不能提起本件第三人異議之訴。
三、本件經審理及證據調查，兩造對於下列事實均不爭執：
  (一)本院90年度執字第9943號強制執行事件，業將訴外人花之鄉
    飯店所有坐落於台南市○區○○段1349地號土地暨其上28
    98建號（門牌號碼台南市○○街135號）之建物（包含保存
    登記及未辦保存登記部分）及台南市○區○○段1015地號
    土地暨其上1387建號（門牌台南市○○路318號）之建物（
    包含保存登記及未辦保存登記部分）進行查封、鑑價及拍賣
    等執行程序在案。
  (二)上開建號為1349及1387之建物，除原已辦理保存登記之部分
    外，於建物上另有增建之未辦保存登記部分，而該未辦保存
    登記建物坐落之位置及面積，經本院囑託地政機關測量及繪
    圖後，如附圖一、二所示。
四、本件訴外人世華聯合商業銀行股份有限公司（嗣將已將債權
    讓與被告）因與訴外人花之鄉飯店有債務糾紛，乃向本院聲
    請強制執行花之鄉飯店所有之財產，經向本院提起強制執行
    之聲請後，已有本院執行處以90年度執字第9943號事件受理
    ，並將債務人所有坐落台南市○區○○段1349地號土地暨其
    上建號為2898（即門牌號碼台南市○○街135號）之建物及
    坐落台南市○區○○段1015地號土地暨其上建號為1387（即
    門牌號碼台南市○○路318號）之建物進行查封、鑑價等執
    行程序等情，為兩造所不爭執，並經本院調閱上開強制執行
    事件卷宗查明在案。嗣因原告主張本院上開執行事件查封之
    2898、1387建物上關於未辦保存登記部分為原告出資起造，
    為原告所有，不得查封拍賣，本院就該未辦保存登記建物所
    為之執行程序應予撤銷，因而提起本件第三人異議之訴。被
    告則否認上情，並以前揭情詞置辯，是本件所應審究者為：
    原告就本院90年度執字第89943號執行事件就建號2898及138
    7建物之未辦保存登記部分，是否具有所有權？經查：
  (一)按所有人於原有建築物之外另行增建者，如增建部分與原有
    建築物無任何可資區別之標識存在，而與之作為一體使用者
    ，因不具構造上及使用上之獨立性，自不得獨立為物權之客
    體，原有建築物所有權範圍因而擴張，以原有建築物為擔保
    之抵押權範圍亦因而擴張。倘增建部分於構造上及使用上已
    具獨立性，即為獨立之建築物。苟其常助原有建築物之效用
    ，而交易上無特別習慣者，即屬從物，而為抵押權之效力所
    及。若增建部分已具構造上之獨立性，但未具使用上之獨立
    性而常助原有建築物之效用者，則為附屬物。其使用上既與
    原有建築物成為一體，其所有權應歸於消滅；被附屬之原有
    建築物所有權範圍因而擴張，抵押權之範圍亦同（最高法院
    88年度台上字第485號判決參照）。
  (二)查本件建號2898建物之未辦保存登記增建情況，經本院會同
    兩造、台南市台南地政事務所測量人員及執行程序中鑑定該
    建物價格之鑑定人員到場勘驗，並比對該建物原始平面圖、
    原鑑價機關繪製之建物平面圖及現場狀況，增建之未辦保存
    登記部分為：
  (1)第一層原為天井部分，現已裝設電梯，而原建物西側之凹陷
    位置，已利用原有建物三面牆面，向西延伸加蓋，並將加蓋
    之範圍區隔成四間房間（編號110、111、11 3、115）。另
    於建物東側空地增建面積1.8平方公尺之浴廁及面積4.4平方
    公尺之雨遮。
  (2)第二層原為天井部分，亦裝設成電梯（未設出口，無法搭乘
    ），部分結合原建物東側陽台，改建為房間（編號207）。
    而第二層西側凹陷部分，亦如第一層增建情形，並將增建後
    面之範圍隔成四間房間（編號210、211、213、215）。
  (3)第三層原為天井部分，亦裝設電梯（有出口可搭乘），部分
    結合電梯東側及西側陽台分別增建為二間房間（編號307、3
    08）。第三層西側凹陷部分，亦同第一層增建情形，並將增
    建之範圍隔成四間房間（編號310、311、313、315）。
  (4)第四層保存原保存登記之範圍（面積75.66平方公尺），並
    隔成房間，編號為501、509、516房間。另外沿原有建物共
    同壁水泥基柱延伸加蓋面積達148.38平方公尺之鋼筋混凝土
    建物，並隔成編號502、503、505、507、508、510、511、
    513、515等房間。該層樓亦設有電梯可搭乘。
  (5)第五層係整層增建，結構為鋼筋混凝土造，非屬建號2898建
    物之保存登記範圍，該樓層已隔成601至616號房間（不包含
    編號604及614），及有電梯與樓梯二座。
  (6)第六層係整層增建，結構為鋼筋混凝土造牆面及鐵皮屋頂，
    非屬建號2898建物之保存登記範圍，該樓層已隔成701至716
    號房間（不包含編號704及714），及有電梯與樓梯一座。
  (7)各樓層出入方式為：第一層南側臨開南街及西側面臨巷道處
    各設有一出入口可對外通行，該樓層增建部分需由原有出入
    口出入，並無獨立出入口。第二層增建部分僅能利用原有建
    物所設二處樓梯通達一樓內部，再由一樓所設二處出入口出
    入，並無獨立出入口。第三、四、五層則經由增設之電梯或
    原有建物二處樓梯通達一樓內部，再由一樓原出入口進出，
    並無獨立出入口。第六層樓則由電梯及樓梯通達一樓內部，
    再由一樓原出入口進出，並無獨立出入口。
  (8)上開增建及通行情形，有勘驗筆錄、90年度執字第9943號事
    件鑑定機關繪製之建物平面圖、原告提出系爭建物原保存登
    記之建物測量成果圖及台南地政事務所94年11月10日以台南
    地所測字第09400096050號函附之建物測量成果圖在卷可參
    。而由上開增建情形可知，建號2898建物之未辦保存登記部
    分，其中第一層雨遮部分（原告於聲明誤載為第六層）雖非
    原有建物一部份，但雨遮既已施作於2898建物上，且使用上
    並無獨立性，用以輔助2898建物阻擋風雨，應為原建物之附
    屬物，而屬不動產所有人所有。另浴廁部分，構造上雖有獨
    立性，但於使用上並不具獨立性，係輔助原有建築物之效用
    者，性質上亦為2898建物之附屬物。因之，該雨遮或浴廁不
    論為何人出資起造，因其使用上已與原有建築物成為一體，
    致其所有權歸於消滅；被附屬之原有建築物（即2898建物）
    所有權範圍因而擴張。至於第一層至第四層其餘增建部分，
    均係利用原有建物牆面再行增建，擴大使用面積，外觀上為
    各該樓層一部份，無從區分，構造上顯不具有獨立性。再就
    客觀上之經濟效用而言，該增建建物與原建物相依為用，具
    有恆久性之功能關連性存在。及2898建物專作出租收益之用
    ，原有保存登記面積及增建面積大多隔成房間出租，並無獨
    立出入口，僅能由原有建物之樓梯或增設之電梯通達一樓後
    ，再由一樓原有出入口對外出入，使用上顯不具有獨立性，
    應為原有建物之附屬建物。同上說明，該增建部分不論為何
    人出資起造，亦因使用上與原有建築物成為一體，使其所有
    權歸於消滅；被附屬之原有建築物（即2898建物）所有權範
    圍因而擴張。另第五樓及第六層之增建部分，業與原建物完
    全密接，期間並無可資區別的建造物，房屋外觀上成一體性
    ，實足令人信為同一棟建物。再者，增建部分亦無獨立出入
    口或通路與外界相通，僅能藉由附合於主建物之電梯或原有
    建物之樓梯通達一樓，如不使用該樓梯或電梯，增建之五、
    六層即無法達到通常之使用。因之，該第五、六層增建部分
    亦已附屬於原有房屋而結合為一體，不具有獨立之所有權，
    原有建物之所有權因此而擴張。
  (三)而建號1387建物之未辦保存登記興建情況，同經本院會同兩
    造、台南市台南地政事務所測量人員及執行程序中鑑定該建
    物價格之鑑定人員至到場勘驗，並比對該建物原始平面圖、
    鑑價機關繪製之建物平面圖及現場狀況，其增建之未辦保存
    登記部分為：
  (1)利用原建物東側呈三角形狀之凹陷處，裝設面積為5.12平方
    公尺之電梯一部，電梯由一樓大廳東側樓梯平台搭乘，可通
    達一至十二層樓（每層均可停靠）。
  (2)第十三層除原有屋頂突出物外，其餘均為增建，不在1387建
    物保存登記範圍內，結構上屬於鋼筋混凝土造，現場放有乒
    乓球桌、撞球台等設施，及有廁所、房間與機房。
  (3)第十四層為整層增建，西側有泳池，東側有房間，上方有機
    房及沖洗室
  (4)第十三、十四層出入方式為：十三層可由南北兩側原有建物
    之樓梯及原有建物電梯（註：建號1387之建物共有二座電梯
    ，一為原有電梯，可通達十三樓，一為本件原告主張為其所
    有並請求返還之電梯，該電梯僅到達第十二層樓梯）通達一
    樓，再由一樓大門對外出入，並無獨立出入口與外界相通。
    第十四層僅能由北邊樓梯通往十三層，再由十三層之電梯或
    樓梯通達一樓，並無獨立出入口可對外通行。
  (5)上開增建及通行情形，有勘驗筆錄、90年度執字第9943號事
    件鑑定機關繪製之建物平面圖（該建物平面圖漏未繪製第十
    三層即原保存登記之屋頂突出物與增建部分）、原告提出系
    爭建物原保存登記之建物測量成果圖及台南地政事務所94年
    11月10日以台南地所測字第09400096050號函附之建物測量
    成果圖在卷供參。由上開增建情形可知，建號1387建物所增
    建之電梯設備，係利用原有建物三角形狀之凹陷空間予以增
    設，顯係將動產（即電梯）附合於1387建物上，而其效用上
    係為輔助飯店各層樓通行之用，依據民法第811條規定，該
    電梯應由不動產所有人取得所有權。是不論原告有無出資裝
    設電梯，均無法取得電梯之所有權。至於第十三層係於原有
    保存登記為屋頂突出物四周增建面積達155.6平方公尺之範
    圍，第十四層則為面積達217. 25平方公尺之增建物，雖上
    開增建部分面積甚大，但業與原建物完全密接，期間並無可
    資區別的建造物，房屋外觀上成一體性，實足令人信為同一
    棟建物。且因建號1387之建物，係經營花之鄉飯店，用途為
    旅館，第十三及十四層之增建物，係提供房客或會員使用之
    設施，並非有獨立之用途，亦無獨立出入口可供對外通行，
    僅能藉由1387建物原有之樓梯或電梯通達一樓，再由一樓大
    門出入，如不使用該樓梯或電梯，增建之十三、十四層將無
    法使用。因之，該第十三、十四層增建部分亦為原有建物之
    附屬建物，與原建物結合為一體，而不具有獨立之所有權，
    原有建物之所有權則因此而擴張。
四、綜上所述，本院90年度執字第9943號強制執行事件，所查封
    坐落台南市○區○○段1349地號土地上建號2898及台南市○
    區○○段1015地號土地上建號1387之建物，其上固已興建如
    附圖一、二所示增建物，且屬未辦保存登記建物，但依本院
    上開調查，附圖一標示之增建物均為2898建物之附屬物，並
    非獨立建物，其建物所有權均已消滅，縱使增建部分確由原
    告出資起造，亦無法取得所有權，該增建部分應為2898建物
    所有權人即花之鄉飯店所有。另建號1387建物內增建之電梯
    乙部，係動產附合於不動產上，而為1387建物所有權人即花
    之鄉飯店取得所有權，附圖二標示第十三及第十四層增建部
    分，則為1387建物之附屬物，並非獨立建物，縱為原告出資
    起造，建物之所有權亦已消滅，1387建物所有權之範圍因而
    擴張，該增建部分所有權同歸訴外人花之鄉飯店所有。本院
    90年度執字第9943號執行事件，就上開屬於債務人花之鄉飯
    店所有之建物（即建號1387、2898建物已辦保存登記及未辦
    保存登記部分）併予查封拍賣，執行程序並無不當，原告主
    張其對於上開建物增建部分有所有權存在，並非可信。從而
    ，原告以1387及2898建物其中未辦保存登記建物為其所有為
    由，提起本件第三人異議之訴，請求撤銷本院90年度執字第
    9943號對建號1387及2898建物之增建部分之強制執行程序，
    並無理由，應予駁回。
六、本件事證已臻明確，兩造其餘關於訟爭未辦保存登記建物是
    否為原告出資起造乙節所為攻擊、防禦或舉證，核與判決結
    果不生影響，自無調查審認必要，爰不再論述，併此敘明。
七、結論：本件原告之訴為無理由，爰依民事訴訟法第78條，判
    決如主文。
中    華    民    國    95    年    2     月    23    日
                  民事第四庭    法  官  許蕙蘭
以上正本係照原本作成
如對本判決上訴，須於判決送達後20日內向本院提出上訴狀
中    華    民    國    95    年    2     月    23    日
                                書記官  黃鋕偉


司法院資訊處製作；財團法人民間司法改革基金會備份。
